【裁判字號】    89,判,2716
【裁判日期】    890914
【裁判案由】    營利事業所得稅
【裁判全文】
最  高  行  政  法  院  判  決                  八十九年度判字第二七一六號
    原      告  百立建設股份有限公司
    代  表  人  甲○○
    被      告  財政部高雄市國稅局
    代  表  人  鄭宗典
右當事人間因營利事業所得稅事件，原告不服行政院中華民國八十八年七月五日台八
十八訴字第二五九七四號再訴願決定，提起行政訴訟，本院判決如左：
    主  文
原告之訴駁回。
訴訟費用由原告負擔。
    事  實
緣原告民國八十四年度營利事業所得稅結算申報，申報廣告費新台幣（以下同）二五
、三六四、九三五元。被告初查以廣告費中一、四○八、九一一元係原告與地主合建
分售，應依營利事業所得稅查核準則第七十八條第一款第十一目規定，按房地售價比
例五比五分攤而減除七○四、四五五元，乃核定廣告費為二四、六六○、四八○元。
原告對該廣告費部分不服，申經復查結果，未准變更，提起訴願、再訴願，遞遭決定
駁回訴，遂提起行政訴訟。茲摘敘兩造訴辯意旨於次：
原告起訴意旨略謂：一、按「營利事業所得之計算，以其本年度收入總額減除各項成
本費用、損失及稅捐後之純益額為所得額。」及「經營本業及附屬業務以外之損失，
或家庭之費用，及各種稅法所規定之滯報金、怠報金、滯納金等各項罰鍰，不得列為
費用或損失。」為所得稅法第二十四條第一項及第三十八條所規定。次按「本準則係
依稅捐稽徵法、所得稅法．．．及其他有關法令規定訂定之。」為營利事業所得稅查
核準則第一條所明定。二、所謂「合建分售」係指建主（營建業）與地主雙方合作，
由建主在地主所有之土地上興建房屋，建主銷售房屋時，地主所有之土地必須配合建
主之房屋併同售與購屋者（土地及房屋併同出售始能完成房屋買賣交易），銷售價款
中其屬房屋部分則為建主之所得，其屬土地部分則為地主之所得。由是建主即可免除
籌措購置土地之鉅額資金成本（即資金利息），而從事興建房屋銷售之營利活動。地
主則可免銷售土地之煩及一切銷售費用，而出售其土地。在雙方互蒙其利之條件下，
由建主與地主所成立之合作契約，為營建業從事營利活動方式之一。有關建主為促銷
其所興建之房屋而發生之一切廣告費用，係屬建主從事營利活動過程中所必需之費用
，為理所當然。至於地主之土地配合建主之房屋一併銷售，仍居於「合建分售」契約
之關係，並非因建主之廣告費效力及於土地所致。縱使其廣告費效力及於土地，建主
亦因土地之配合銷售始得以完成房屋買賣交易，而達到營利目的，故廣告費為建主營
利過程所必需之費用，並不因廣告費效力所及範圍而變化。廣告費是否為經營本業之
費用仍應以實質認定，並非以費用之效力範圍為認定標準，效力如何亦屬抽象無從衡
量。三、新修正營利事業所得稅查核準則第七十八條第一款第十一目：「營建業合建
分售（或分成）之廣告費，應由地主與建主按其售價比例分攤。」所謂合建分售（或
分成）並無明確定義。按一般合建分售契約，建主為促銷其產品（房屋）所發生之廣
告費，其權責完全操之於建主，而與地主完全無涉。至於地主之義務僅在於以其所有
之土地（與房屋相關連之土地）配合建主之房屋一併銷售而已，亦為合建分售契約之
特質。地主既無分攤廣告費之義務或事實，該準則卻強行規定「應按房地售價比例分
攤」，而刪除建主實際負擔之廣告費，藉以虛增建主之課稅所得額，顯然該準則之新
增規定，非但違反契約自由及租稅中立原則，亦與所得稅法第二十四條第一項及第三
十八條以實質所得課稅之規定有所牴觸，應屬無效。另按該準則之新增規定於八十一
年一月十三日始發布實施，並非在此之前已成立合建分售契約之建主所能預知者，而
不宜追溯適用。四、原告「百立帝國王座」及「首府宮庭」個案，分別於七十八年五
月十日及七十八年七月一日與地主成立合建契約，並於當年度開始興建及預售，契約
成立時即明定有關銷售廣告之一切費用全部須由原告負擔（亦即與地主無關），故有
關「百立帝國王座」及「首府宮庭」，本期所發生之銷售廣告費用計一、四○八、九
一一元，自屬原告經營本業之費用，依首揭所得稅法第二十四條第一項及第三十八條
之規定，均應准自收入總額減除，已極明確。綜上結論，原告「百立帝國王座」及「
首府宮庭」個案，本期所發生之廣告費計一、四○八、九一一元，其全數由原告負擔
及地主並無分擔之事實，均為被告查明屬實。被告非但不以核實認列，反以「系爭廣
告費之效力本及於土地、房屋」、「原告本事業之產品僅為房屋部分，屬土地應分攤
之廣告費，自非其本業及附屬業務所必需」之謬論，而依本已牴觸本法之查核準則第
七十八條第一款第十一目規定，按房地售價比例攤計土地廣告費七○四、四五五元，
逕行自原告之廣告費予以剔除，顯然違反所得稅法第二十四條第一項及第三十八條，
以實質所得課稅之規定，請判決撤銷一再訴願決定及原處分等語。
被告答辯意旨略謂：一、按「營利事業所得之計算，以其本年度收入總額減除各項成
本費用、損失及稅捐後之純益額為所得額。」及「營建業合建分售（或分成）之廣告
費，應由地主與建主按其售價比例分攤。」分別為行為時所得稅法第二十四條第一項
及查核準則第七十八條第一款第十一目所規定。二、系爭廣告費之效力即及於土地、
房屋，原告所推出之「百立帝國王座」及「首府宮庭」，係與地主以合建分售方式推
案，則原告本事業之產品僅為房屋部分，屬土地應分攤之廣告費，自非其本業及附屬
業務所必需；屬土地應分攤之銷售廣告費雖非不得約定移轉負擔，然成本費用之認列
，依所得稅法第三十八條之規定，以經營本業及附屬業務為限，非有支付事實即得認
列。土地既非原告所出售之商品，有關土地之廣告費自非其本業及附屬業務所必需負
擔者，依所得稅法第三十八條之規定，亦不得認列（參照大院八十七年度判字第一八
九九號判決）。又「首府宮庭」本期出售十一戶之房屋售價為七二、八○九、五二三
元，土地售價八二、七七○、○○○元，房屋售價占總售價一五五、五七九、五二三
元之比例為百分之四十六點八；「百立帝國王座」本期出售一戶之房屋售價為六、七
一四、二八六元，土地售價一一、四五○、○○○元，房屋售價占總售價一八、一六
四、二八六元之比例為百分之三十七；「百立帝國王座」及「首府宮庭」合計出售十
二戶之房屋售價為七九、五二三、八○九元，土地售價九四、二二○、○○○元，房
屋售價占總售價一七三、七四三、八○九元之比例為四十五點七七，被告依房地售價
比例五比五分攤，減除七○四、四五五元，尚屬有利於原告，乃未准變更。原告以財
政部八十一年一月十三日修正查核準則之新增規定，有違契約自由及租稅中立原則。
被告逕將廣告費七○四、四五五元，認定非屬其經營本業之費用予以剔除，認定不合
實質課稅原則，訴經財政部訴願決定、行政院再訴願決定均持與被告相同之論見駁回
其訴願、再訴願。原告復執前詞資為爭議，容難採據，請予維持。三、原告於本訴訟
時，另稱廣告費應以實質認定，並非以費用之效力範圍為認定標準云云，復為爭議乙
節，惟因其未能就其主張提供有利於己之論據以實其說，是其所述自無足採，請判決
駁回原告之訴，以維稅政等語。
    理  由
按「營利事業所得之計算，以其本年度收入總額減除各項成本費用、損失及稅捐後之
純益額為所得額。」、「經營本業及附屬業務以外之損失，或家庭之費用，及各種稅
法所規定之滯報金、怠報金、滯納金等及各種罰鍰，不得列為費用或損失。」為行為
時所得稅法第二十四條第一項及第三十八條所規定。又「營建業合建分售（或分成）
之廣告費，應由地主與建主按其售價比例分攤。」復為行為時查核準則第七十八條第
一款第十一目所規定。本件原告八十四年度營利事業所得稅結算申報，申報廣告費二
五、三六四、九三五元。被告初查以廣告費中一、四○八、九一一元係原告與地主合
建分售，應依上開準則第七十八條第一款第十一目規定，按房地售價比例五比五分攤
而減除七○四、四五五元，乃核定廣告費為二四、六六○、四八○元。原告不服，申
經復查結果，未准變更。原告對該廣告費部分不服，循序提起行政訴訟主張：所謂合
建分售係指建主與地主合作，由建主在地主所有之土地上興建房屋，建主銷售房屋時
，地主所有之土地必須配合建主之房屋併同售與購屋者，在雙方互蒙其利之條件下所
成立之合作契約。有關建主為促銷其所興建之房屋而發生之一切廣告費用，係屬建主
從事營利活動過程中所必需之費用。至於地主之土地配合建主之房屋一併銷售，仍居
於合建分售契約之關係，並非因建主之廣告費效力及於土地所致。縱使廣告費效力及
於土地，建主亦因土地之配合銷售始得以完成房屋買賣交易，故廣告費為建主經營本
業之費用，自應以實質認定，並非以費用之效力範圍為認定標準。又一般合建分售契
約，建主為促銷其產品（房屋）所發生之廣告費，與地主完全無涉。地主既無分攤廣
告費之義務或事實，上開準則卻強行規定「應按房地售價比例分攤」，而刪除建主實
際負擔之廣告費，藉以虛增建主之課稅所得額，顯然該準則之規定，非但違反契約自
由及租稅中立原則，亦與所得稅法第二十四條第一項及第三十八條以實質所得課稅之
規定有所牴觸，應屬無效。另按該準則之新增規定於八十一年一月十三日始發布實施
，並非在此之前已成立合建分售契約之建主所能預知者，而不宜追溯適用。原告「百
立帝國王座」及「百立首府宮庭」個案，分別於七十八年五月十日及七十八年七月一
日與地主成立合建契約，並於當年度開始興建及預售，契約成立時即明定有關銷售廣
告之一切費用全部須由原告負擔（亦即與地主無關），故有關本期所發生之銷售廣告
費用計一、四○八、九一一元，自屬原告經營本業之費用，依所得稅法第二十四條第
一項及第三十八條之規定，均應准自收入總額減除云云。惟查系爭百立首府宮庭本期
出售十一戶之房屋售價為七二、八○九、五二三元，土地售價八二、七七○、○○○
元，房屋售價占總售價一五五、五七九、五二三元之比例為百分之四十六點八；百立
帝國王座本期出售一戶之房屋售價為六、七一四、二八六元，土地售價一一、四五○
、○○○元，房屋售價占總售價一八、一六四、二八六元之比例為百分之三十七；百
立帝國王座及首府宮庭合計出售十二戶之房屋售價為七九、五二三、八○九元，土地
售價九四、二二○、○○○元，房屋售價占總售價一七三、七四三、八○九元之比例
為四十五點七七，被告依房地售價比例五比五分攤減除七○四、四五五元，尚屬有利
於原告。次查系爭百立帝國王座及首府宮庭案屬原告與地主合建分售，依國人購置房
屋之觀念，售屋廣告除說明房屋產品之價格、設計、材質、品質、隔間等事項外，其
中有關土地坐落位置及其所在環境之優劣，尤為決定購置房屋與否之關鍵因素所在，
是系爭廣告費之功效當然及於土地及房屋，原告所稱地主之土地係配合建主之房屋一
併銷售，並非因建主之廣告費效力及於土地所致云云，自不足採。原告本事業之產品
既屬房屋部分，有關土地部分應分攤之廣告費自非其本業及附屬業務所必需，所訴與
地主約定廣告費全數由其負擔一節，縱令屬實，惟成本費用之認列，依上開所得稅法
第三十八條規定，須為經營本業及附屬業務者為限，如非本業及附屬業務之損失或費
用，非謂有支付之事實即得予以認列。是被告依上開準則第七十八條第一款第十一目
之規定剔除系爭百立帝國王座及首府宮庭案出售土地應分攤之廣告費，於法即屬有據
，尚無違反契約自由及租稅中立原則，亦無逾越所得稅法第二十四條第一項、第三十
八條依實質所得課稅之規定。又查上開八十一年一月十三日修正之查核準則第一百十
六條規定：「本準則除．．．第七十八條、．．．之新增或變更規定，應自查核八十
一年度營利事業所得稅結算申報時起適用外，自發布日起施行。」原告主張系爭百立
帝國王座及首府宮庭建售案分別於七十八年五月十日及七十八年七月一日即與地主簽
訂合建協議書，並約定有關銷售之廣告費全由原告負擔，有關該案之廣告費，仍應適
用契約成立時之查核準則認定為原告經營本業之必要費用云云，核與上開規定不合，
所指應屬原告經營本業之必要費用，復無其他有利之事證，上開主張自無可採。綜上
所述，本件被告原處分（包括復查決定）於法並無違誤，一再訴願決定遞予維持，俱
無不合。原告起訴意旨，仍執前詞資為指摘，經核並無理由，應予駁回。
據上論結，本件原告之訴為無理由，爰依行政訴訟法施行法第二條、行政訴訟法第九
十八條第三項前段，判決如主文。
中    華    民    國     八十九      年      九      月       十四      日
              最 高 行 政 法 院 第 五 庭
                                審 判 長 法  官      趙  永  康
                                         法  官      吳  錦  龍
                                         法  官      黃  璽  君
                                         法  官      林  清  祥
                                         法  官      姜  仁  脩
右  正  本  證  明  與  原  本  無  異
                                         法院書記官  蘇  金  全
中    華    民    國     八十九      年      九      月      十四       日


司法院資訊處製作；財團法人民間司法改革基金會備份。
